【裁判字號】    95,判,296
【裁判日期】    950309
【裁判案由】    所得稅法
【裁判全文】
最  高  行  政  法  院  判  決
                                     95年度判字第00296號
上  訴  人  甲○○
訴訟代理人  劉智園律師
            黃淑華律師
被 上訴 人  財政部臺灣省北區國稅局
代  表  人  許虞哲
上列當事人間因所得稅法事件，上訴人對於中華民國93年10月14
日臺北高等行政法院92年度訴字第967號判決，提起上訴。本院
判決如下：
    主  文
原判決廢棄，發回臺北高等行政法院。
    理  由
一、本件上訴人係皇旗光電股份有限公司（下稱皇旗光電公司）
    之負責人，亦即所得稅法第89條第1項所稱之扣繳義務人，
    該公司因於民國（下同）87年12月28日給付權利金新臺幣（
    下同）9,695,000元，未依規定於給付時扣取稅款1,939,000
    元，案經被上訴人查獲，乃核定按應扣未扣之稅額處以1倍
    罰鍰1,939,000元。上訴人不服，申請復查未獲變更，乃循
    序提起行政訴訟，遭原審判決駁回，遂提起本件上訴。
二、上訴人在原審起訴意旨略以：（一）本件事實為皇旗資訊股
    份有限公司（下稱皇旗資訊公司）於86年7月30日出資聘請
    日本HISAKI會社就DVD-ROM設計研發，並約定設計研發產品
    之智慧財產權歸屬出資人即皇旗資訊公司所有，皇旗資訊公
    司已依約給付HISAKI會社第1期款日幣30,000,000元，而第2
    期款日幣35,000,000元應於初步樣本完成時給付，當時皇旗
    資訊公司因資金週轉之故，乃請其所轉投資之子公司皇旗光
    電公司代墊；不過在給付前，皇旗資訊公司因諉於HISAKI會
    社所完成之初步產品令人不滿意以及違反設計研發合約附件
    1設計行程表所約定之完成期限而嚴重違約，故皇旗資訊公
    司乃與HISAKI會社於87年9月28日終止該合約，並協議終止
    前所完成之產品，所有權及智慧財產權皆屬皇旗資訊公司所
    有，據此即明本案之事業體為皇旗資訊公司。（二）依著作
    權法第12條、第36條、第37條、專利法第7條與著作權法之
    相同規定，出資聘用他人研發設計創作，並約定設計研發產
    品之智慧財產權歸屬出資人所有，則出資人擁有智慧財產權
    ，為智慧財產權人，得自由使用、出租及轉讓智慧財產權，
    然而若出資聘用他人研發設計創作，並未約定智慧財產權歸
    為出資人擁有，則出資人並非智慧財產權擁有者，僅得利用
    （使用）該著作，前者取得智慧財產權之給付性質上屬於「
    買賣價金」，後者之給付則屬於「權利金」；又依本院39年
    度判字第2號判例，被上訴人不僅未舉證本案確屬皇旗公司
    為使用技術而支付之代價係屬權利金之性質外，而依被上訴
    人復查決定書理由欄，更認定皇旗公司已取得產品所有權，
    顯見並非僅是取得使用權之權利金而已，原處分顯有違法之
    處。至於本件依上開「DVD-ROM設計研發合約」第10條，支
    付對價取得有關光碟機設計圖樣之所有權及於合作期間基於
    該設計圖樣所研發完成之光碟機、技術資料暨其相關之所有
    權利（含智慧財產權），而日本HISAKI會社亦有於皇旗公司
    提出要求時，應執行任何及所有申請、讓渡等權利之義務，
    且此全為皇旗公司的單獨財產，皇旗公司依此取得自由轉讓
    之權利，顯見本案依合約係約定皇旗公司取得智慧財產權，
    並非僅是單純使用之權利而已，故本案所支付之9,695,000
    元自屬買賣價金之性質，並非被上訴人所認之權利金，而不
    屬於所得稅法第88條之扣繳範圍，並無扣繳義務。為此，訴
    請撤銷訴願決定及原處分等語。
三、被上訴人則以：本件皇旗光電公司於87年12月28日以9,695,
    000元向日本HISAKI會社購買光碟機設計圖樣後，該光碟機
    設計圖樣之所有權即歸該公司所有，依財政部69年10月3日
    台財稅第38301號函意旨，皇旗光電公司所支付之系爭款項
    係屬權利金性質，於給付時即應按20%之扣繳率辦理扣繳，
    而該公司並未辦理扣繳，即應按應扣繳之稅款處以1倍之罰
    鍰，並無不合。又依財政部69年8月6日台財稅第36533號函
    釋意旨，使用外商特殊技術給付之報酬，係屬權利金之性質
    ，應於給付時依法辦理扣繳，本件上訴人既未能舉證其未依
    法扣繳之行為無過失，自應依法論處等語，資為抗辯。
四、原審斟酌全辯論意旨及調查證據之結果，以：（一）依皇旗
    資訊公司於87年5月1日與皇旗光電公司所簽訂權利義務移轉
    約定書第1條，足認皇旗資訊公司與HISAKI會社於86年7月30
    日所簽定「DVD-ROM設計研發合約」，自87年4月24日起，由
    皇旗光電公司概括承受，是上訴人於本件為所得稅法第88條
    第1項第2款之扣繳義務人，並無不合。（二）依「DVD-ROM
    設計研發合約」第8條、第10條及第14條，HISAKI會社在應
    上訴人要求之下，應向皇旗公司報告有關「DVD-ROM」研發
    有關的事宜，且雙方在互相同意的終止費用付清之下，終止
    此約，足認本件「DVD-ROM設計研發合約」應屬HISAKI會社
    在為皇旗公司研發「DVD-ROM」工作，俟完成後給付報酬之
    承攬契約；蓋若屬買賣，何以HISAKI會社應隨時向皇旗公司
    報告有關「DVD-ROM」研發有關的事宜，且雙方均可基於經
    濟上或者技術上之理由而終止合約，是上訴人主張性質上屬
    買賣，尚難可採。另依上開合約第10條，足見本件依合約係
    約定皇旗公司取得智慧財產權，並非僅是單純使用之權利而
    已，是以被上訴人認本件係屬「權利金」性質，亦有未洽。
    綜上，本件皇旗光電公司給付HISAKI公司9,695,000元，乃
    屬承攬，上訴人主張係屬買賣，自不足採，而被上訴人主張
    為權利金，亦有未洽；故本件承攬既受有報酬，即屬上開所
    得稅法第88條第1項第2款所謂「執行業務者之報酬」，是原
    處分以本件屬權利金性質，其理由雖有不當，惟「權利金」
    與「執行業務者之報酬」兩者均係本條款所規範，應由扣繳
    義務人於給付時，依規定之扣繳率或扣繳辦法，扣取稅款；
    是本件原處分及訴願決定所認之理由雖有未當，然其結論並
    無不同，而為駁回上訴人在原審之訴之判決。
五、上訴人上訴意旨略以：（一）上訴人與被上訴人於原審均主
    張本件事實為買賣，雙方僅對所給付價款是否具權利金性質
    有所爭執，又兩造在原審均未主張系爭合約具有承攬性質，
    迄至言詞辯論終結止，亦未就此為事實及法律上適當之辯論
    ，亦無聲明證據之機會，且原審未依行政訴訟法第125條第2
    、3項為適當之闡明，竟逕以本件承攬既受有報酬，即屬所
    得稅法第88條第1項第2款所謂「執行業務者之報酬」，未給
    予上訴人在言詞辯論時充分攻擊及防禦之機會，原判決顯係
    違背闡明之義務，而屬違背法令。（二）縱認本件係承攬，
    原判決僅以承攬既受有報酬為由，即認屬於所得稅法第88條
    第1項第2款之「執行業務者之報酬」，對於HISAKI會社如何
    該當於所得稅法第11條之「以技藝自立營生之執行業務者」
    ，既未闡明使兩造充分攻擊防禦，亦未經調查，且未於判決
    理由中說明，顯有判決不備理由及違背闡明義務之處。又依
    系爭「DVD-ROM設計研發合約」第2條和第3條，皇旗資訊公
    司係向HISAKI會社購買光碟技術以求量產光碟機等產品，惟
    嗣發現HISAKI會社並無該技術能力，非專門幫人設計工程案
    為業之設計公司，而係以出售商品為業之公司，足證HISAKI
    會社非以技藝自力營生者，而係以量販產品為業，原判決不
    查，亦有違所得稅法第11條規定。（三）本件之事業體應為
    皇旗資訊公司；原判決既認權利義務已於87年4月24日由皇
    旗光電公司概括承受，為何嗣於87年9月28日終止契約之主
    體仍為皇旗資訊公司，況依系爭合約第17條 (2)，在未經H-
    ISAKI會社之同意下，系爭合約之權利義務不得轉讓；故原
    判決亦有率斷及認定事實有違證據法則、論理法則之判決違
    背法令。為此，訴請廢棄原判決，撤銷訴願決定、復查決定
    及原處分等語。
六、本院查：
（一）按「納稅義務人有下列各類所得者，應由扣繳義務人於給
      付時，依規定之扣繳率或扣繳辦法，扣取稅款，並依第92
      條規定繳納之：一、．．．二、機關、團體、事業或執行
      業務者所給付之薪資、利息、租金、佣金、權利金、競技
      、競賽或機會中獎之獎金或給與、執行業務者之報酬，及
      給付在中華民國境內無固定營業場所及營業代理人之國外
      營利事業之所得。」固為行為時所得稅法第88條第1項第2
      款所明定；惟行為時所得稅法所稱執行業務者，係指律師
      、會計師、建築師、技師、醫師、藥師、助產士、著作人
      、經紀人、代書人、工匠、表演人及其他以技藝自力營生
      者，亦經該法第11條第1項定有明文。故行為時所得稅法
      第88條第1項第2款所規範應為扣繳之執行業務者之報酬，
      係指給付行為時所得稅法第11條第1項所稱執行業務者之
      報酬，乃當然之解釋。
（二）經查，本件原審判決無非以上訴人於87年12月28日給付日
      本HISAKI會社之9,695,000元（下稱系爭款項），係依據
      訴外人皇旗資訊公司與HISAKI會社於86年7月30日所簽定
      「DVD-ROM設計研發合約」，並該契約性質上係屬承攬契
      約，而為系爭款項係屬行為時所得稅法第88條第1項第2款
      所稱之執行業務者之報酬，並非買賣亦非權利金之認定。
      惟查，依前述行為時所得稅法第11條第1項規定，行為時
      所得稅法所稱執行業務者，係指律師、會計師、建築師、
      技師、醫師、藥師、助產士、著作人、經紀人、代書人、
      工匠、表演人及其他以技藝自力營生者；本件受領系爭款
      項之HISAKI會社，係一家日本公司，故並無法自HISAKI會
      社之此種外觀形式，即認定其為上述所得稅法所稱之執行
      業務者；而原審判決亦僅是以系爭款項係本於承攬關係而
      給付，即逕認系爭款項係屬執行業務者之報酬；然如前項
      所述，若HISAKI會社並非行為時所得稅法所稱之執行業務
      者，則其所受領之款項自難謂係「執行業務者之報酬」，
      而原審判決卻未就HISAKI會社係屬「執行業務者」敘明其
      得心證之理由，自有理由不備；並HISAKI會社是否為行為
      時所得稅法所稱之執行業務者，又涉及原審因為系爭款項
      為執行業務者報酬之事實認定，及因此所為上訴人違反行
      為時所得稅法第88條第1項第2款規定之法律適用，故原審
      判決此理由不備即與判決結果有影響，而構成判決不備理
      由之違法。又HISAKI會社是否為執行業務者？若其非執行
      業務者，則系爭款項之性質為何？其事實既均有未明，本
      院即無從自為判決，故本件自有由原審法院再為調查事實
      之必要。另所謂權利金，參諸行為時所得稅法第8條第6款
      規定，係指專利權、商標權、著作權、秘密方法及各種特
      許權利在中華民國境內供他人使用所得之對價；故行為時
      營利事業所得稅查核準則第87條乃將營利事業與國外營利
      事業技術合作，而使用其專門技術支付之對價，認屬權利
      金範圍。本件原審雖依訴外人皇旗資訊公司與HISAKI會社
      間之「DVD-ROM設計研發合約」，而認定系爭款項係本於
      承攬關係給付；惟依HISAKI會社所開立之發票，系爭款項
      是屬DVD-ROM設計研發之尾款（final charge）；而依原
      審認定之事實，系爭款項之給付日期為87年12月28日，然
      依訴外人皇旗資訊公司與HISAKI會社於87年9月28日所訂
      之和解協議書，其等間之「DVD-ROM設計研發合約」業以
      該協議書協議終止，並約定訴外人皇旗資訊公司依「DVD-
      ROM設計研發合約」之尾款（final payment）無庸再給付
      ；且依皇旗資訊公司87年8月31日統一發票之記載，皇旗
      光電公司業已代墊屬於皇旗資訊公司87年1至6月之DVD-RO
      M等設計費用共17,763,789元，則皇旗光電公司於87年12
      月間給付之系爭款項（日幣35,000,000元），是否如上訴
      人於原審主張，係依據「DVD-ROM設計研發合約」之約定
      所給付之第2期款，似非無疑！況不論系爭款項是否係依
      「DVD-ROM設計研發合約」而給付，訴外人皇旗光電公司
      支付系爭款項所獲利益之實質內涵，因關係其支付系爭款
      項之性質，故原審再為調查時，亦應注意及之，均併予指
      明。
（三）綜上所述，原判決既有不備理由，並影響判決結論之違法
      ，故上訴意旨據以指摘，求為廢棄，即有理由；爰將原判
      決廢棄，由原審法院更為適法之裁判。
據上論結，本件上訴為有理由，依行政訴訟法第256條第1項、第
260條第1項，判決如主文。
中    華    民    國    95    年    3     月    9     日
                  第四庭審判長法  官  高  啟  燦
                              法  官  黃  合  文
                              法  官  林  茂  權
                              法  官  廖  宏  明
                              法  官  楊  惠  欽
以  上  正  本  證  明  與  原  本  無  異
中    華    民    國    95    年    3     月    9     日
                              書記官  張  雅  琴


司法院資訊處製作；財團法人民間司法改革基金會備份。
